臺灣高雄地方法院民事判決　　　　　　 93年度簡上字第316號
上　訴　人　乙○○
訴訟代理人　洪千琪律師
被 上訴 人　甲○○
上列當事人間請求確認本票債權關係不存在事件，上訴人對於中
華民國93年10月12日本院高雄簡易庭93年度雄簡字第3069號第一
審簡易判決提起上訴，經本院於民國94年4 月29日言詞辯論終結
，判決如下：
    主      文
上訴駁回。
第二審訴訟費用由上訴人負擔。
    事實及理由
一、按第二審程序中為訴之變更或追加，非經他造同意，不得為
    之，但有請求之基礎事實同一之情形不在此限，民事訴訟法
    第446 條第1 項、第255 條第1 項第2 款定有明文。本件上
    訴人於起訴時原僅聲明請求確認系爭本票之債權不存在，嗣
    於本院第二審程序中除仍為上開之聲明外，乃追加其上訴聲
    明併求為判決「被上訴人不得以本院93年度票字第5797號本
    票裁定為執行名義對其所有之財產為強制執行」，經核上訴
    人所為上開預為防止強制執行之債務人異議之訴之追加之訴
    原係以原審確認之訴為其請求權基礎，是其追加之聲明與原
    審請求之基礎事實尚屬同一，則揆諸上開規定，上訴人追加
    請求系爭執行名義不得為強制執行之聲明，尚為法之所許，
    合先敘明。
二、本件上訴人起訴主張被上訴人於前以執有伊於民國92年2 月
    23日所簽發，未載到期日，票號0000000 號，面額新台幣（
    下同）1,722,282 元，並免除作成拒絕證書之本票乙紙屆期
    未償而向鈞院聲請本票准許強制執行，並經鈞院以93年度票
    字第5797號號裁定予以准予，惟系爭本票乃係被上訴人趁伊
    因車禍腦部受傷而精神恍惚之際，要脅如不簽發系爭本票予
    其收執以表現伊交往之誠意即予分手，伊為安撫被上訴人乃
    迫於無奈而開具系爭本票，並於未經細究之情下即於被上訴
    人自書之「乙○○之帳」上簽名，伊實無簽發系爭票據或確
    認借款之意思，況被上訴人於伊公司擔任會計之每月薪資僅
    為20,000元，且其並有子女待養，名下亦無積蓄或其他財產
    ，亦無曾向金融機構貸款或現金借款之記錄，其自無財力借
    伊數百萬元鉅款之可能，是被上訴人自始既未曾貸與伊任何
    金錢，其以無對價取得系爭本票，依法自不得對伊主張票據
    權利，今被上訴人竟執債權不存在之系爭本票而向鈞院聲請
    准許強制執行裁定，且經鈞院裁定予以准許，伊就系爭本票
    自有即受確認判決之法律上利益，為此乃依法請求確認被上
    訴人所執有系爭本票之債權對伊不存在。
三、被上訴人則以系爭本票之金額乃經兩造於92年2 月9 日、同
    月23日就伊代上訴人換票、償還欠款等各款項會算後，由上
    訴人確認無誤認簽而得，並由之於同日簽立系爭本票以為償
    還之憑據，該總會帳結果既經上訴人無異議認簽無訛，自無
    其所謂未有借貸關係存在之可能，況如其所謂之開具為信物
    者，衡情亦無可能本票面額非整數而會有零頭之可能，上訴
    人所為之請求自屬無據，爰聲明求為判決駁回原告之訴。
四、原審判決駁回上訴人全部之訴，上訴人於本院上訴聲明則求
    為判決：(1)、原判決廢棄；(2)、上廢棄部分，確認被上訴人
    所執有系爭本票之債權不存在；(3)、被上訴人不得以本院93
    年度票字第5797號本票裁定為執行名義對其所有之財產為強
    制執行。被上訴人對上訴人之上訴則於本院答辯聲明求為判
    決：駁回上訴人之上訴及追加之訴。
五、兩造不爭執之事項：
  (1)、系爭本票確為上訴人所簽發，並由被上訴人持向本院聲請
      本票准許強制執行裁定，且經本院以93年度票字第5797號
      裁定予以准許。
  (2)、被上訴人所持有由其於92年2 月9 日、2 月23日書立之會
      帳結算單2 紙，其上簽名部分確均係由上訴人所認簽無訛
      ，且並由上訴人於會帳末日簽發與會帳數額同額之系爭本
      票乙紙予被上訴人收執，被上訴人並於本票背面載以「此
      本票為乙○○向甲○○借支票及借款所積欠之債款（至91
      年1 月底止），甲○○保證除非每月該付之帳款債方無法
      支付時，才會提示該本票」等語。
五、本院就兩造必要之爭點所為之判斷：
  (1)、上訴人是否係遭脅迫或無為發票之意思而簽立系爭本票：
      本件上訴人固以被上訴人係趁其精神恍惚之際而以分手為
      由要脅簽發系爭本票云云，惟系爭本票乃係兩造於92年2
      月23日發生性關係後，上訴人於應被上訴人給一個保證之
      要求而於其所經營之恆健營造有限公司所簽發交付乙情，
      此為上訴人於原審中所自陳，而上訴人於簽發系爭本票同
      日所認簽之「乙○○之帳」，其乃緊接於被上訴人書寫文
      字之後而親簽以圓形圈劃之「許」字及「1,722,282 」數
      字與簽名、日期等之字樣，而其所開立之系爭本票，並係
      以國字書寫「壹佰柒拾貳萬貳仟貳佰捌拾貳元正」、「乙
      ○○」、「高市○○街72-1號」、「禁止背書轉讓」等文
      字乙節，亦有會帳簽認單及系爭本票各乙紙附卷可憑，是
      上訴人既係待被上訴人書立文字後再緊接其後署押認簽金
      額、日期等諸多文字，且並以國字書寫金額併為禁止背書
      轉讓之記載，顯見其於斯時應係處於清醒而非精神恍惚之
      無意識狀態，否則其如何於姓氏之劃押後仍可再為書寫眾
      多國字，並會為避免轉讓流出後產生原因關係抗辯之問題
      而禁止被上訴人背書轉讓者，且依上訴人所自承之其係為
      安撫與之發生關係之被上訴人求去始簽發系爭本票，則被
      上訴人與之發生關係後既未以此要脅其應與其配偶離婚或
      將對之提起告訴，且發票地點復位於上訴人之公司處，其
      自無可能有受被上訴人以足使之發生恐怖之言語舉動之情
      者，且其係為留住被上訴人再與之維持前開關係而自行簽
      立系爭本票，自亦無所謂陷於不能不遵從狀態之地者，而
      上訴人於其係處於精神恍惚之無意思狀態且受被上訴人脅
      迫致簽發系爭本票之事實復未能另行舉證以實其說，其主
      張並無發票之意思或受脅迫云云自屬無據。
  (2)、被上訴人就系爭本票是否係有對價而為取得：
      本件上訴人固以兩造間並無任何金錢往來關係云云，惟兩
      造於92年2 月9 日、2 月23日乃曾由上訴人署押認簽會帳
      結算單2 紙，並由其於會帳末日簽發與會帳數額同面額之
      系爭本票乙紙予被上訴人收執已如上述，而上開92年2 月
      9 日之會帳結算單上業已詳載被上訴人代上訴人換回拒往
      退票、代付廠商應領款項或上訴人取走之現金等之金額、
      人員細目，且經結算其至2 月2 日止之欠款金額為1,761,
      397 元並由上訴人於其後確認簽名，嗣兩造於同月23日復
      接續前該結算餘額，並再會帳至2 月底而確認該時之欠款
      數額為1,722,282 元，且上訴人並於該會帳單所載「本人
      保證償還上述欠款，但自92年3 月起最起碼負責支付每月
      甲○○應付之本金和利息，否則以詐欺論」等語之後署押
      認簽乙節，亦有上該會帳結算單、收支細目、支出明細表
      等件附卷足憑，是被上訴人於書列會帳結算單前既已詳列
      其支出明細，且其會帳結算單並係據此而為書立，而其各
      該文書之前後亦屬相續，再觀以上訴人皆係於其文句或文
      書之末簽名確認，則在上訴人未能舉證證明其簽名署押之
      時該等文書均屬空白之情下，自應認上開會帳結算單於上
      訴人簽名之時均係已書列完成而非事後補註甚明。今上訴
      人既已於被上訴人書列明細之會帳結算單上認簽而無異議
      ，顯見其確已承認被上訴人業已代其支付或負擔各該金額
      無誤，否則以上訴人係營造業之經營者，如被上訴人所列
      之各該支出均屬虛構，在其自願而無外力脅迫之情下，其
      斷無會在各該不實之會帳單上簽名並據以開立同額之本票
      以為清償者，則被上訴人既確已代上訴人支付各該會帳單
      上所列之金額並已為結算，上訴人簽立系爭本票，自係為
      間接給付始為開立，故被上訴人取得系爭本票自非係以無
      對價或不相當之對價為之，其就系爭本票自得依其文義而
      享有其票據上之權利，上訴人所辯被上訴人係無對價取得
      而不得對其主張票據權利云云自屬無據。至上訴人於本院
      第二審程序中固另請求傳訊會帳單上所列之各下包商證人
      以為證明該諸金額均係其所支付云云，惟會帳單上之各諸
      金額業均經上訴人確認係被上訴人所代為支付已如上述，
      且上訴人所欲傳喚與之並無甚關連之證人至多亦僅得證明
      該諸款項係由上訴人所交付，其等於其交付之資金來源何
      屬，衡情應無知之之理，是其請求傳喚該等證人核無必要
      ，且與其認簽之意思表示相違，附此敘明。
    綜上所述，上訴人簽發系爭本票乃係本其自由意志且於神智
    清醒之狀態下所為而無遭脅迫或無意識狀態下為之之無效情
    形，且系爭本票之面額乃經上訴人與被上訴人會帳結算後所
    確認，上訴人就此即已承認被上訴人先前業代其支付各該會
    帳金額無誤，被上訴人自非係以無對價或不相當之對價取得
    系爭本票，其就系爭本票於上訴人未清償前本得依其文義而
    享有其票據上之權利，上訴人自應依其發票之文義而負發票
    人之付款責任，從而本件上訴人請求確認系爭本票之債權對
    其不存在，並被上訴人不得以其所執本院93 年 度票字第57
    97號本票裁定為執行名義而對其所有之財產為強制執行，依
    法洵屬無據，原審就此認事用法尚無違誤，自應予以維持，
    上訴意旨指摘原判決不當，求予廢棄改判為無理由，自應予
    駁回其上訴及追加之訴。
五、據上論結，本件上訴為無理由，合依民事訴訟法第四百三十
    六條之一第三項、第四百四十九條第一項、第七十八條，判
    決如主文。
中　　華　　民　　國　　94　　年　　4 　　月　　29　　日
              民事第五庭審判長法　官　黃宏欽
                              法　官　何悅芳
                              法　官　謝雨真
正本係照原本作成。
如不服本判決，應於收受送達後20日內向本院提出上訴書狀，其
未表明上訴理由者，應於提出上訴後20日內向本院補提理由書狀
（均須按他造當事人之人數附繕本）上訴時應提出委任律師或具
有律師資格之人之委任狀；委任有律師資格者，另應附具律師及
格證書及釋明委任人與受任人有民事訴訟法第466 條之1 第1 項
但書或第2 項（詳附註）所定關係之釋明文書影本。
中　　華　　民　　國　　94　　年　　4 　　月　　29　　日
                              書記官　林麗文
附註：民事訴訟法第466條之1（第1項、第2項）：
對於第二審判決上訴，上訴人應委任律師為訴訟代理人。但上訴
人或其法定代理人具有律師資格者，不在此限。
上訴人之配偶、三親等內之血親、二親等內之姻親，或上訴人為
法人、中央或地方機關時，其所屬專任人員具有律師資格並經法
院認為適當者，亦得為第三審訴訟代理人。
